臺灣桃園地方法院刑事判決　　　　　　　　　　　　　　九十年度自字第二七號
　　自　訴　人　丁○○○有限公司
　　代　表　人　辛○○
　　被　　　告　甲○○
　　選任辯護人　王雅慧律師
右列被告因侵占案件，經自訴人提起自訴，本院判決如左：
    主  文
甲○○無罪。
    理  由
一、自訴意旨略以：被告甲○○邀集辛○○、訴外人己○○於民國八十九年二月間成
    立丁○○○有限公司，由辛○○擔任負責人及開立票據之公司代表人，被告甲○○則負責管理公司財務、帳務調度資金及保管客戶之客票，被告甲○○、辛○○
    、己○○三人並一起參與公司商品之買賣與貨款之收取。利用公司成立後業績順
    利於二、三個月間即有應收票款新台幣（下同）二、三百萬元，詎被告甲○○竟
    利用職務之便，將利元公司所收之客戶票據與其胞兄王煒漢經營之金傑利興業有
    限公司（下稱金傑利公司）之票據互換，由金傑利公司將利元公司所收取之客票
    提出銀行貼現應急，至八十九年八月底共計換票達二百八十多萬元。被告甲○○
    察覺金傑利公司財務發生困難，竟隱而不宣，於八十九年八月底逕行結帳稱利元
    公司截至當時已經盈餘二百多萬元，每位股東可分得之紅利與股本合計為七十多
    萬元，及擅自辦理退股將其股份轉讓給其胞兄王煒漢，並藉其管帳與保管客票之
    便，逕行取走四張合計面額七十萬四千八百四十七元之客票，將該客票侵占入己
    ，因認被告甲○○犯有侵占罪嫌云云。
二、按犯罪事實應依證據認定之，無證據不得推定其犯罪事實，又不能證明被告犯罪
    者，應諭知無罪判決，刑事訴訟法第一百五十四條、第三百零一條第一項分別定
    有明文。次按侵占罪之成立，以擅自處分自己持有他人所有物，或變異持有為所
    有之意，而逕為所有人之行為，為其構成要件，雖行為之外形各有不同，要必具
    有不法所有之意思，方與本罪之構成要件相當（最高法院十九年上第一○五二號
    判例意旨參照）。本件自訴人認被告涉有前開犯行，無非以股東同意書（退股）
    、利元公司客票登記簿、公司盈虧報表、利元公司八十九年二月至八日之結算表
    為其論據。訊之被告甲○○固坦承持有自訴人之四紙面額共計七十萬四千八百四
    十七元之支票，惟辯稱：此四張支票係因被告欲退出利元公司時與利元公司股東
    辛○○、己○○二人結算結果，利元公司至八十九年八月底被告要退股時盈餘一
    百五十六萬五千零八十八元，公司之實際股東為被告、辛○○、己○○三人，故
    每人可分得五十二萬一千六百九十六元，再加上入股支股金二十萬元，被告共計
    應分得七十二萬一千六百九十六元，辛○○乃從利元公司之客票中抽出四張共計
    七十萬四千八百四十七元交付被告，而非被告擅自侵占等語。
三、經查：
    (一)證人即利元公司之會計丙○○於本院八十九年自字第二○九號侵占案件中到庭
      證稱：自八十九年二月二十六日到利元公司擔任會計，迄八十九年十一月六日
      離職，利元公司之負責人為辛○○，由甲○○管帳，公司所收客戶支票由伊登
      載後交給甲○○，‧‧‧伊不清楚甲○○退出利元公司時關於公司盈餘辛○○
      、甲○○、己○○三人是如何結算，最後甲○○告知要拿走七十多萬元客票，
      由伊登載票號，‧‧‧‧甲○○在退出公司前數天有先告知伊渠要退股，並稱
      以後客票都交由辛○○簽收，八十九年十月底公司金資週轉不過來，己○○覺
      得當初甲○○拿走七十多萬元之客票不對勁，公司也因此結束營業等語（見該
      卷九十年三月一日訊問筆錄）於本院九十一年九月二十四日審判中經本院訊問
      其是否知道甲○○要退股之事，其證稱：伊是後來甲○○向我表示他要拿走三
      張（應是四張）支票，要我登記，我才知道他已經退股，當時（甲○○表示要
      拿走三張票）三位老闆都在場，所以我根本沒有去求證的必要‧‧一般來說，
      三位老闆收回來的客票，不論票期遠近，伊一律要將票期金額發票人等項目登
      入客票登記簿內，如果票期近，一般老闆要我把它存入銀行代收，如果票期遠
      ，登記完畢後，就把票交給甲○○保管，甲○○退股後，向我拿的三張（應為
      四張）票中，其中一張是我們樓下下游廠商開的，另二張我就沒有印象等語。
      可見系爭四張支票係被告要求自利元公司退股後，以其自行結算之結果，認為
      利元公司自成立後至八十九年七月底八月間尚有盈餘，故將該盈餘分配成三等
      分，由被告、己○○、辛○○各一份，於退股時一併欲將其出資二十萬元與盈
      餘一起取回，故以利元公司所收取支付表所示之四紙客票充作返還其退股之股
      金與盈餘，此與自訴人所提出之利元公司客票登記簿影本亦載明附表所示之四
      紙支票均於八十九年八月二十九日轉給被告甲○○等情相符合，故利元公司之
      負責人辛○○於當時確實知悉被告取走該四紙支票係為用作返還退股之股金與
      盈餘，足證被告辯稱系爭四紙支票係其自利元公司退股時，由辛○○等人同意
      交付等情尚非無稽，而堪以採信。被告之主觀上既認定利元公司有盈餘，於退
      股之際經過股東之同意取走客票充作抵償股金與盈餘分，實屬公司股東於退股
      時對公司所享有之權利，並無所謂不法意圖可言。
    (二)被告欲自利元公司退股並由其胞兄王煒漢遞補其股東之身分等情，為自訴人之
      代表人辛○○於本院審理中坦承確已知悉，並有被告提出之切結書上記載「本
      人甲○○於中華民國八十九年七月三十一日退出丁○○○有限公司之股東，本
      人在外所有行為與利元公司無關。以下空白。立切結書人甲○○。見證人辛○○」，且此份切結書依被告所言係在八十九年七月中旬所簽署，而自訴人之代
      表人辛○○亦陳稱忘記簽署之詳細日期，但應是在被告表示要退股以前就已經
      簽署等情，足見自訴人之代表人確實在事先已經知悉被告欲自利元公司退股之
      事。又本件因被告退股而須為股東變更登記之資料係由辛○○將公司股東股權
      變動之事實通知承辦會計師，由會計師負責辦理股東變更登記，此經證人即自
      利元公司成立之時即負責處理利元公司帳務與相關主管業務之乙○○到庭證稱
      ：自利元公司設立登記到開始營運一直到九十年一月止九十年二月九日提出申
      請註銷登記，他們關於申請設立登記、報稅、向主管機關申請變更登記等相關
      業務都是伊處理的‧‧‧‧八十九年八月間利元公司股東甲○○要退股，由王
      煒漢入股都是由伊辦理，因為利元公司通知我們事務所有新股東要加入，舊股
      東要退股，就派員到利元公司去拿有關變更股東的資料，包括公司設立登記當
      時的大小章、股東印鑑章，伊就辦理股東變更登記。‧‧‧‧一般接洽業務都
      和利元的負責人辛○○接洽，本件我記得是利元公司把印章交給會計小姐，我
      派員向會計小姐拿的，至於會計小姐是不是丙○○，我不記得等語屬實。故自
      訴人稱被告未經自訴人同意擅自偽造股東同意書（即偽造股東同意被告退股）
      云云，並非屬實。
    (三)雖證人即利元公司股東己○○於本院九十一年九月二日訊問中稱：被告宣稱要
      退股當時伊被告將公司所收回之客票與其胞兄王煒漢所經營之金傑利公司之支
      票互換，由王煒漢持利元公司之客票向銀行貼現，王煒漢已經積欠利元公司許
      多票款，再由王煒漢加入利元公司已無實益，所以不同意被告退股云云，惟經
      被告辯稱其向辛○○表示要退股時，己○○在場並未反對且說退股沒關係等語
      ，證人己○○則稱：當時伊是說你（指被告）要退股可以，但你退股由你哥哥
      （即王煒漢）加入，你不可以將股金拿走，被告說他不會把股金拿走，但實際
      上伊尚未同意等語。由證人丙○○之前開(一)之證詞可知本件退股後要取走附表
      之四紙支票時，自訴人之代表人辛○○、股東己○○均在場，渠等既然在場卻
      又對被告取走附表之四紙支票未表示反對，本此即可推論當時辛○○、己○○
      均已知悉被告退股，依照被告個人初步試算之結果，由被告取走附表四紙支票
      抵償退股所應分配之公司盈餘及入股當時所交付之股金。
    (四)至於股東庚○○、戊○○分別為自訴人之代表人辛○○之胞弟、股東己○○之
      胞兄，渠二人均係因被告與己○○、辛○○欲籌組利元公司，股東人數不足，
      故提供名義加入利元公司擔任股東，惟有關利元公司之營業事項一概不參與，
      均全權授權予辛○○、己○○處理，此據證人庚○○、戊○○於本院審理中結
      證屬實，故辛○○、己○○就被告退股之適時既已知悉，授權予辛○○、己○○之庚○○與戊○○本人亦應視同知悉。且辛○○尚令證人乙○○前來利元公
      司拿取變更股東所須之利元公司大小章、股東印鑑章已如上述，自訴人之法定
      代表人稱被告欲退股未經股東庚○○、戊○○同意云云，即有誤會。
    (五)雖被告與自訴人之代表人辛○○、自訴人股東己○○就利元公司之財務狀況於
      被告退股當時係處於虧損或盈餘彼此有齟齬，惟自被告表示要退股迄渠等涉訟
      至今，被告與自訴人之法定代表人未曾就利元公司之帳目為彙算，且就售貨之
      稅金應否計入應收帳款，雙方計算方式亦有不同，足認本件純係兩造因被告退
      股後就退股當時之結算雙方計算基準不同而生之民事法律糾紛，自應由兩造本
      於會計之基本原理予以彙算為是。
    綜上所述，本件自訴人所舉被告涉有侵占偽造文書之犯行之事證，經本院審理結
    果，尚不足以認定被告涉有侵占偽造文書罪嫌，本件應屬兩造間股東退股後之盈
    餘分配虧損負擔乃至於股金返還之民事法律糾葛，要與刑事犯罪無涉，此外，又
    無其他積極證據足以證明被告確實有侵占、偽造文書之犯行，依法自應為被告無
    罪之諭知。
據上論斷，應依刑事訴訟法第三百四十三條、第三百零一條第一項，判決如主文。
中        華民        國    九十一      年    十    月    八    日
                                臺灣桃園地方法院刑事第五庭
                                    法  官  林  孟  宜
右正本證明與原本無異。
如不服本判決，應於判決送達後十日內向本院提出上訴狀( 應附繕本 )，上訴於
臺灣高等法院。
                                    書記官  陳  淑  瓊
中        華        民        國    九十一      年    十    月   二十三 日
附表：
編號  支票號碼            發票人    面額（單位：新台幣元）發票日
一    ＢＣ0000000  力龍公司  0000000  10.5.
二    ＡＣ0000000  東大公司  三六六七○○          10.10.
三    ＱＦ0000000  于立公司  四八七八○            10.15.
四    ＨＬ0000000  展源公司  一七六八○○          10.
